【裁判字號】    98,醫上訴,2
【裁判日期】    980421
【裁判案由】    違反醫師法等
【裁判全文】
臺灣高等法院刑事判決                 98年度醫上訴字第2號
上  訴  人  臺灣板橋地方法院檢察署檢察官
被      告  丙○○（原名蔡紗寧）
選任辯護人  李聖隆律師
上列上訴人因被告違反醫師法等案件，不服臺灣板橋地方法院96
年度訴字第4148號、97年度易字第896號、 97年度訴字第5454號
，中華民國97年12月25日第一審判決（起訴案號：臺灣板橋地方
法院檢察署96年度調偵字第538號， 追加起訴案號：97年度蒞追
字第2號、第8號），提起上訴，本院判決如下：
    主  文
上訴駁回。
    事  實
一、丙○○雖為領有助產士執業執照與助產所合法開業執照之助
    產士， 並於臺北縣新莊市○○路206巷1號2樓開設永欣助產
    所，惟丙○○並未取得合法之醫師資格，明知其依法不得於
    助產人員法規定情形以外，在未經醫師指示下從事助產人員
    得執行業務範圍以外之其他醫療行為， 竟自民國95年10月5
    日某時起，在乙○○及其胎兒無任何危急狀況之情形下，建
    議前來上開助產所進行產檢之乙○○接受醫療處置，並於當
    日為乙○○施打點滴1瓶，繼之於同月8日某時乙○○再次前
    往時，又為其施打點滴1瓶。直至同月11日3時40分許，乙○○發現胎膜破裂，羊水已由陰道流出（俗稱破水）後，乃由
    其夫甲○○緊急通知丙○○，經丙○○確認並告以儘速將乙○○送往助產所後，乙○○即留於該處待產，迄至同月16日
    6時26分乙○○胎兒產出為止， 丙○○先後復在無危急狀況
    情形下，再為乙○○施打點滴計10瓶左右；於乙○○之胎兒
    產出後，因乙○○於產程中受有骨盆及骨間韌帶鬆弛、會陰
    部受傷疼痛等傷害而感不適（被訴業務過失傷害部分，另見
    下述無罪部分），丙○○猶基於同前單一之犯意，雖非緊急
    ，仍為其施打不屬急救處置之瓶數不詳點滴，而擅自執行醫
    療業務。 丙○○又明知乙○○之破水時間為95年10月11日3
    時40分許，於乙○○胎兒產出後，因發現該胎兒全身發紺而
    施予急救，後雖送醫仍未能救回，為逃避可能之法律責任，
    竟另基於行使業務上登載不實文書之犯意， 於同月16日7時
    15分後某時，在其依助產人員法應行製作之業務護理紀錄上
    ，不實記載乙○○之破水時間為95年10月16日1時許， 並在
    檢察官於95年10月23日前往臺北馬偕醫院進行相驗時，將該
    份護理記錄提出以行使，足以生損害於乙○○及臺北縣政府
    執行助產業務管理之正確性。
二、案經臺灣板橋地方法院檢察署檢察官自動檢舉偵辦起訴。
    理  由
壹、程序部分：
一、證人乙○○、甲○○、周天給之警詢證言均無證據能力：按
    被告以外之人於司法警察調查中所為之陳述，除符合刑事訴
    訟法第159條之2及之3之要件時， 得例外認具有證據能力外
    ，依同法第159條第1項之規定，不得作為證據，是以，倘被
    告以外之人未曾於審判中經聲請傳喚再為到庭作證，而得將
    之與其警詢所述互為比較確認是否具備相反性要件，或判斷
    有無刑事訴訟法第159條之3規定各款情形，或證人已於審理
    時到庭作證，惟其證言與警詢所述相較，並無不符狀況，自
    均無傳聞法則例外之適用。本案辯護人既表示不同意使用證
    人乙○○、甲○○、周天給之警詢證言，證人周天給復未經
    聲請傳喚於審判中到庭作證，至證人乙○○、甲○○雖經傳
    喚到庭接受詰問，然所陳述者亦無與其等警詢所言有何存有
    相反性之情事存在，是以證人乙○○、甲○○、周天給之警
    詢所言均應無證據能力。
二、證人乙○○於偵查所言有證據能力：按被告以外之人於審判
    外之言詞或書面陳述，除法律有規定者外，不得作為證據，
    刑事訴訟法第159條第1項固定有明文，然此條項規定最主要
    之立法目的乃在於保障被告的對質詰問權，惟若被告防禦權
    已藉其他方式加以保障，亦即對證人審判外陳述給予程序性
    的擔保與驗證後，則法例上多容許對質詰問之例外，而允許
    被告用其他方式來檢驗該審判外陳述，是以刑事訴訟法於確
    立傳聞法則之同時，另亦設計了若干例外， 此即同法第159
    條之1至之5之規定，於此被告之對質詰問權雖受到一定程度
    之限制，惟如該審判外陳述之外觀有足夠可信性，足以取代
    被告對質詰問權的檢驗，甚而為法院發現真實所需要，仍可
    例外認為該審判外陳述有證據能力。至司法院大法官會議釋
    字第582號解釋所指「證人於審判中， 應依法定程序，到場
    具結陳述，並接受被告之詰問，其陳述始得作為認定被告犯
    罪事實之判斷依據」，係指證人於審判中有傳喚之必要，經
    於審判程序傳喚作證時，應給予被告詰問權，如此該部分之
    證述內容始得作為認定被告犯罪事實之判斷依據，而證人於
    偵查中之證述， 如已符合刑事訴訟法第159條之1第2項之規
    定，且經依法具結，其陳述自不因未經被告對質詰問，而不
    具證據能力。經查，證人乙○○於偵查中之證詞，既係於依
    法具結後作成，辯護人復未能直接針對該部分之證言指出有
    何顯不可信甚或係違法取得之情況，其任意性與可信性應無
    可疑，依刑事訴訟法第159條之1第2項規定， 自應認有證據
    能力。至證人乙○○雖具告訴人之身分，惟亦非可逕謂其必
    係為使被告受刑事追訴為目的而到庭作證，況其所述究竟可
    採與否，僅屬證明力層次之問題，殊與是否具顯不可信情狀
    之判斷標準有異，自不影響其原已具備之證據能力。
三、證人甲○○偵查所述無證據能力：按刑事訴訟法第158條之3
    規定：「證人、鑑定人依法應具結而未具結者，其證言或鑑
    定意見，不得作為證據。」其立法理由乃在擔保該證言或鑑
    定意見，係據實陳述或公正誠實之可信性，故未依法具結者
    ，依證據絕對排除法則，當然無證據能力，而不得作為證據
    ，此等瑕疵亦不得因當事人於審判程序之同意、或未於言詞
    辯論終結前聲明異議而獲補正，是該本可命具結，卻未經具
    結之證言或鑑定意見，無論如何均不得作為證據。經查證人
    甲○○於偵查中之證述，既未經檢察官命其就關於本案被告
    之證述部分予以具結，依前開法文之意旨，自無證據能力。
四、證人周天給偵查中所言，除就關於被告之夫曾致電其診所一
    事之證述有證據能力外，其餘部分無證據能力：
  (一)按被告以外之人於偵查中向檢察官所為之陳述，除顯有不可
    信之情況， 依刑事訴訟法第159條之1第2項之規定，固得作
    為證據，惟另按證人、鑑定人依法應具結而未具結者，其證
    言或鑑定意見，不得作為證據，刑事訴訟法第158條之3亦有
    明定，其立法理由乃在擔保該證言或鑑定意見，係據實陳述
    或公正誠實之可信性，故未依法具結者，縱該證人或鑑定人
    係偵查中在檢察官前為陳述，依此項證據排除法則，其等所
    言仍無證據能力，而絕對不得作為證據，此等瑕疵亦不得因
    當事人於審判程序之同意、或未於言詞辯論終結前聲明異議
    等任何理由而獲補正，是該本可命具結，卻未經具結之證言
    或鑑定意見，無論如何均不得作為證據。查公訴人援引證人
    周天給偵查中之所言，固均係其具結後所為，惟其就產程遲
    滯之判斷，若遇產程遲滯，須如何應變，採取何等處置，及
    乙○○之胎兒生產過程有無陷於遲滯狀態，是否異常，應如
    何處理始為正確等部分，卻均係依憑其婦產科醫師之專業身
    分所為之意見陳述，衡以此等證據資料，既係其本於專門之
    知識，輔助檢察官判斷乙○○之生產過程有無遲滯，及被告
    處理措施有無不當等疑問，則周天給於本案之程序角色，顯
    應評價為鑑定人而非證人。
  (二)公訴人雖以證人周天給當時是依照檢察官之指示，於看過乙○○生產錄影帶後方到庭作成證述，係以自身之經歷來陳述
    其意見，所言應非證人之單純個人意見。然按證人與鑑定人
    於刑事訴訟程序中，分類上雖均屬人之證據方法，但其仍有
    本質上之差異，證人者乃係陳述自己親身經歷之訴訟參與者
    ，而鑑定人則係經由法院或檢察官之選任，依本身之專業意
    見輔助為問題判斷之人，證人因其對事情之經過曾有見聞，
    故具備不可代替性而有別於鑑定人，至證據法上雖另有鑑定
    證人之概念， 依刑事訴訟法第210條規定，應適用證人之調
    查程序，而非鑑定程序，然所謂之鑑定證人，亦係指其雖係
    基於專門知識而為陳述，惟所依據者仍係個人於過去所察覺
    、得知之事實基礎，是以其作出之意見表示，仍不脫離其親
    身見聞事實之範疇，由於鑑定證人同具前述之不可代替性，
    刑事訴訟法方比照證人而定其調查之程序，今周天給醫師確
    如辯護人所質疑，並未親自為乙○○進行生產分娩之醫療行
    為，亦未曾替乙○○之胎兒作接生動作，雖於偵查中，曾先
    行閱覽乙○○之生產錄影光碟，然此亦無從改變周天給從未
    實際參與乙○○生產過程之事實，檢察官指示其閱覽光碟內
    容，更與一般將相關資料送請專業人士認定之鑑定程序無異
    ，斷無可能因此即謂對資料有所接觸者其身分即得全數轉變
    為程序中之證人，準此，周天給於偵查中，經檢察官傳喚到
    庭後所為之上開判斷部分，確為鑑定意見之陳述無誤，如欲
    取得證據能力，踐行法定之鑑定人證據調查程序自屬必要。
  (三)周天給於偵查中到庭後，雖曾具結，然卻係以證人身分為之
    ，此有其所簽立之證人結文乙紙在卷可佐，是以該具結至多
    僅能拘束周天給不得虛偽陳述其見聞，惟就其依專門知識提
    供意見之部分，本質上既非在表示事實，自不受前開證人具
    結之效力所及， 此即刑事訴訟法第202條就鑑定人之具結內
    容另規定為「其結文內應記載必為公正誠實之鑑定」之主要
    原因，據此，周天給為公訴人援用之陳述部分，既屬單純之
    專業意見提供，本應以鑑定人之調查程序命其具結，本案其
    偵查中所為陳述既係在誤其為證人之情形下具結作成，實無
    從擔保其鑑定意見，確係公正誠實而可為信賴，參照前開說
    明，自無證據能力。
  (四)至證人周天給所述關於被告為乙○○接生當日，被告之夫杜
    智賢曾撥打電話至其診所，惟未告知值班護士是否有尋求協
    助之需要此情，既屬其親身見聞之事實，且係其以證人身分
    具結後所為陳述，應有證據能力。
五、按鑑定之經過及其結果，應命鑑定人以言詞或書面報告，刑
    事訴訟法第206條第1項有明文規定；又按法院或檢察官得囑
    託醫院、學校或其他相當之機關、團體為鑑定，或審查他人
    之鑑定， 並準用第203條至第206條之1之規定；其須以言詞
    報告或說明時， 得命實施鑑定或審查之人為之，同法第206
    條第1項、第208條第1項亦定有明文。 故本院以下援用之諸
    如國立臺灣大學醫學院附設醫院北護分院（下稱臺大北護分
    院）、財團法人天主教耕莘醫院（下稱耕莘醫院）函文，與
    法務部法醫研究所鑑定書部分，既分為檢察機關或原審依職
    權或聲請委託鑑定而得， 自均屬刑事訴訟法第206所稱之鑑
    定報告，核為同法第159條第1項所指例外規定，應有證據能
    力。
六、至被告作成之乙○○護理紀錄，與乙○○胎兒之出生證明書
    ，既非被告以外之人於審判外之書面陳述，本不受刑事訴訟
    法第159條第1項之限制，取得經過復查無違法情事，被告及
    辯護人更從未對此有所爭執，當亦有證據能力。
七、另查本判決其餘所引非屬供述證據之部分，既無傳聞法則之
    適用問題，當事人復未就證據能力有所爭辯，自均得作為證
    據。
貳、實體部分：
一、有罪部分
  (一)被告雖坦承曾為乙○○施打注射點滴，及在乙○○胎兒死產
    後，於護理紀錄上，將乙○○之破水時間記載為95年10月16
    日1時，並於檢察官請求提供相關資料時， 持以行使之情事
    ，然矢口否認有何觸犯醫師法及行使業務上登載不實文書之
    犯行，辯稱：伊注射點滴本即為助產人員業務上得為產婦施
    予之處置，又乙○○之破水時間應該就是伊所記載者無誤云
    云。辯護人則以：被告為合法之助產士，依法本得獨立為產
    婦從事接生行為，及於執行正常分娩接生時，依個案施以必
    要醫療行為，其所為並未逾越助產人員法之規定，絕非擅行
    醫療業務，又乙○○之胎兒在分娩過程中出現胎頭已娩出，
    但身體出不來的緊急情形，被告依法予以臨時急救之治療，
    自非屬違反醫師法之行為。至乙○○之實際破水時間，被告
    依其專業經驗而為之判斷，自較身為初產婦之乙○○個人意
    見更值採信，被告前開認定與記載並無任何不實等語為被告
    辯護。
  (二)按助產人員執行助產業務時，發現產婦、胎兒或新生兒有危
    急狀況，應立即聯絡醫師，並予必要之急救處置，助產人員
    法第26條固定有明文，然參以前揭規定所示，助產人員仍應
    在發現產婦、胎兒、新生兒處於危急狀況之特定狀況時，方
    得施予必要急救處置，非可於其他情形下，擅自對產婦實施
    須經由醫師親自或指示方可為之醫療業務行為，其立法用意
    無非係考量醫療業務行為事涉專業，領有醫師執照者，原則
    上方存有足夠之知識與經驗可進行相關之判斷，及必要之能
    力採取合乎醫學技術之處置，助產人員除非在踐行前述程序
    已有不及時，方得以維護產婦、胎兒之利益為目的，先行施
    予必要急救措施用以排除已來臨之緊急危害，亦唯有在此等
    狀況下，始得依利害權衡原則，例外將該助產人員於未及聯
    絡醫師取得指示，即行採取之醫療措施評價為合法，行政院
    衛生署85年11月20日衛署醫字第85067119號函旨所示之「助
    產士法（修正前之助產人員法）第19條規定係指助產士於接
    生過程中，如發現產婦、胎兒或新生兒有異狀，為排除或防
    止產婦身體之危害，應給予必要之應急處置，此種應急處置
    應屬正常之業務行為，「急救處置」其範圍如何，應視個案
    情形決定之，如為急救處置所為之注射針劑，如止血針、點
    滴、收縮劑」，亦可證助產人員為產婦注射點滴，前提必是
    受注射者已陷於特定之身體危害，基於緊急救助目的，法律
    所為之不得不然安排。
  (三)經查，被告為乙○○施打點滴之期間，其一係乙○○於生產
    前，至被告助產所接受諮詢，並決定接受被告指導與接生起
    先後曾施打兩瓶點滴，後因破水前往待產直至分娩之前復行
    施打約10瓶點滴，其二則為乙○○之胎兒娩出後，乙○○因
    於產程中受有骨盆及骨間韌帶鬆弛、會陰部受傷而感受不適
    ，向被告反應後，被告乃續為其施打不詳瓶數點滴，凡此業
    據證人乙○○於原審審理時到庭具結證以：伊於95年10月11
    日3時許發現破水後， 即前往被告助產所待產，被告開始幫
    伊注射點滴，不知道到第幾天就注射比較密集， 待產第2天
    或第3天伊發高燒，被告處置方法除了喝水、沖熱水外， 就
    是施打點滴，到16日生產之前，伊都還吊著點滴，前後施打
    之點滴應該有一、二十瓶等語。生產後伊無法下床，被告說
    過幾天就會好了，直到第3天情況真的很嚴重， 連翻身都很
    困難，被告就一直幫伊注射點滴等語；及經證人甲○○到庭
    結證以：伊之妻乙○○一開始產檢是在臺大北護分院作的，
    後曾到耕莘醫院作產檢，因醫院說胎兒體重已至3500至3700
    公克，建議乙○○剖腹，伊與乙○○便前往被告助產所聽取
    建議，被告就說只要體質調整就不用剖腹，之後便與被告約
    時間再與乙○○過去助產所， 被告說提供的點滴可以活化T
    細胞，加速代謝，調整體質，被告強烈建議可以打針，故乙○○便於95年10月5日打第1瓶，10月8日打第2瓶，到10月11
    日乙○○在家中破水，被告告知趕快送乙○○過去，至分娩
    前，乙○○總共大約打了12瓶左右之點滴等語甚詳。被告對
    此既未爭執，是以被告確曾於乙○○分娩前及其生產後，為
    其施打點滴此節可認俱屬事實。
  (四)被告雖與辯護人執前詞為辯，惟觀諸乙○○接受被告施打點
    滴建議之時點，無論係其前往被告助產所尋求諮詢時，抑或
    係於95年10月11日破水後住進被告助產所開始待產直至數日
    後之同月16日產出胎兒為止，均未見乙○○有何生命、身體
    遭受立即危害，致被告非得在未及聯絡醫師之情形下，即須
    立即為乙○○注射點滴之狀況，何況被告既不否認證人所言
    ，乙○○於10月8日開始接受被告注射點滴至同月16 日胎兒
    產出為止，前後相隔共計9日， 如乙○○真曾陷於緊急危害
    之狀況，被告又怎有可能均無暇先行聯繫醫師指示，反須屢
    屢自行決定點滴施打與否，益徵當時被告施打點滴用意僅在
    為乙○○調整體質，而非乙○○正處於緊急狀況之中。此外
    ，乙○○雖確因生產受有如上傷害，惟並未見其當時已遭遇
    何等緊急危害，蓋如前述，乙○○產後感覺不適之期間長達
    數日，被告當無諉稱無充分時間另向醫師尋求協助之可能，
    是被告不斷以注射點滴方式希望減緩乙○○症狀之作法，亦
    難認存有前揭規範所示之例外情狀，被告所為均無由認係合
    法。至乙○○於生產時，曾出現胎兒頭部已出，身體卻遲遲
    未能娩出之狀況，雖為被告與乙○○所不爭執，然公訴人所
    指被告自行施打點滴之時，既未包含該期間，是縱辯護人就
    此所辯為真，乙○○當時確已身處危急狀況，且被告為排除
    此等情形真有續為其施打點滴之行為，仍無由解免被告應負
    該期間前後擅自執行醫療業務之責。另依助產人員法第27條
    之規定，助產人員於執行正常分娩之接生時，得依需要施行
    灌腸、導尿、會陰縫合及給予產後子宮收縮劑等必要事項，
    可不受醫師法第28條之規範，惟如上述，被告為乙○○執行
    正常分娩接生行為時，既非在公訴人起訴範圍之內，姑不論
    該必要事項是否包含點滴注射動作仍有疑義，縱得為如此解
    釋，本案亦不足援為對被告有利認定之依據。
  (五)又乙○○早於95年10月11日即發生破水之產兆乙節，亦經證
    人乙○○、甲○○同聲證述甚明，證人甲○○更具體形容當
    時狀況是乙○○從家中廁所走到房間，便叫怎麼這麼多水，
    那個水有一點像蛋花，且經其以電話告知被告後，被告便表
    示趕快將乙○○送至助產所，之後乙○○便住進被告助產所
    待產。被告雖辯稱乙○○乃為初產婦，前無生產經驗，或係
    因此錯認破水之徵兆，惟其亦無法清楚確認乙○○破水究係
    何時，僅於原審審理時表示時間已過很久故已忘記。查產婦
    胎膜有無破裂，產道流出之液體是否即為羊水，雖因事涉醫
    療專業之判斷，一般人尚非得為絕對準確之認定，是以有些
    產婦會將小便失禁情形誤認為破水，然產婦若真因胎膜破裂
    開始流出羊水，若胎兒已足月，固即可開始進行評估胎兒與
    產婦之骨盆腔大小，確認可否予以陰道引產或剖腹生產，惟
    亦有可能發生產婦早期破水之狀況，此時則須另施以安胎處
    置與感染監控之程序，蓋於羊水大量排出之際，假設胎兒先
    露部位尚未固定，臍帶亦有可能將隨羊水沖出而造成臍帶脫
    垂，且因胎膜破裂，更容易造成子宮內感染之狀況，是以一
    般必會建議產婦立刻聯絡醫師，並赴醫院接受檢查進行待產
    ，評估引產方式與時間， 凡此均經臺大北護分院97年2月13
    日97臺大北護分醫字第0970000299號函覆明確，且為本院職
    務上已知之事項。準此，被告當時如發現乙○○誤認破水，
    實無須自95年10月11日起即將乙○○留置於助產所之中，大
    可先請其返家，建議乙○○可待實際產程徵兆開始之時再行
    回所，被告將乙○○留下之舉動，適足證明乙○○當時確已
    破水，其所為無非為避免乙○○及胎兒另因破水遭受感染，
    或發生如上所述之臍帶脫垂現象發生，被告既知前情，卻仍
    於護理紀錄上登載不實之乙○○破水時間，並於檢察官實施
    相驗請求提供資料時持以行使，其行使業務上登載不實文書
    之犯行部分，亦已足認定。
  (六)被告雖為領有助產士證書之助產人員，惟其既未取得合法醫
    師資格，竟仍擅自從事助產人員業務外之醫療行為，核其所
    為，係犯醫師法第28條前段之未取得合法醫師資格，擅自執
    行醫療業務罪。至其將不實之乙○○破水時間登載於其業務
    上應製作之護理紀錄行為，核係另犯刑法第216條、第215條
    之行使業務上登載不實文書罪。按刑事法若干犯罪之行為態
    樣，本質上原具有反覆、延續實行之特徵，立法時既予特別
    歸類，定為犯罪構成要件之行為要素，則行為人基於概括之
    犯意，在密切接近之一定時、地持續實行之複次行為，倘依
    社會通念，於客觀上認為符合一個反覆、延續性之行為觀念
    者，於刑法評價上，即應僅成立一罪，俾免有重複評價、刑
    度超過罪責與不法內涵之疑慮；學理上所稱「集合犯」之職
    業性、營業性或收集性等具有重複特質之犯罪均屬之，例如
    經營、從事業務、收集、販賣、製造、散布等行為概念者是
    ，此有最高法院95年度臺上字第1079號判決意旨可資參照。
    是被告前揭注射點滴之行為，係在密集期間內以相同之方式
    持續進行其業務，從而在行為概念上，縱有多次執行醫療之
    舉措，仍應評價認係包括一罪之集合犯，至被告業務登載不
    實之低度行為另應為行使之高度行為所吸收，不予論罪。被
    告所犯上開兩罪，犯意各別、行為互殊、罪名有異，應分論
    併罰。
二、原審以被告罪證明確，適用醫師法第28條前段，刑法第11條
    前段、第216條、第215條、第41條第1項前段、第38條第1項
    第2款、第51條第5款，刑法施行法第1條之1第1項、第2項前
    段之規定，並審酌被告前即曾因未取得合法醫師資格，仍擅
    自執行醫療業務之行為，經原審判處有期徒刑7月，緩刑3年
    確定，此有本院被告前案紀錄表乙份在卷可查，卻不思警惕
    ，於本案再次違犯相同法律，且其身為助產專業人士，對其
    依法對產婦護理紀錄本有義務詳實填寫之義務並無不知可能
    ，竟仍作出如上不實記載之行為，於犯罪後並未對相關犯行
    全予坦承，及其所犯並無證據認定已造成更進一步具體危害
    ，與被告之犯罪動機、目的、手段等一切情狀，就被告各量
    處有期徒刑8月及有期徒刑6月之宣告刑。並以被告所犯前開
    兩罪之時間均在96年4月24日以前， 復無中華民國96年罪犯
    減刑條例所列不予減刑之情形， 爰依該條例第2條第1項第3
    款、第7條、第9條之規定，於判決主文分別同時諭知減其宣
    告刑二分之一之減得之刑為有期徒刑4月及有期徒刑3月，並
    定其應執行刑為有期徒刑6月， 並均諭知如易科罰金均以新
    台幣1000元折算1日，以示懲儆。 另敘明被告製作之乙○○
    護理紀錄雖未扣案，然既為被告供本案犯罪所用，且為其業
    務上製作所有之物，爰併予諭知沒收。認事用法並無不合，
    量刑亦稱妥適。
三、不另為無罪諭知部分：
  (一)公訴意旨另以：被告亦明知乙○○於95年10月15日下午3時3
    0分許陣痛開始、同月16日2時15分子宮口全開亦屬不實事項
    ，仍將之登載在業務上製作之乙○○護理紀錄上，並於檢察
    官請求提供相關資料時予以行使，足以生損害於公眾及乙○○，因認被告就此亦涉犯行使業務上登載不實文書罪嫌。又
    被告明知乙○○之胎兒於生產過程中已死亡之事實，仍為該
    死產胎兒開立出生證明書，並於該業務製作之證明書上登載
    該胎兒出生時間為95年10月16日上午6時26 分等不實事項，
    足以生損害於戶政管理之正確性，就此另涉犯業務上登載不
    實文書罪嫌。
  (二)公訴人認被告於護理紀錄上就乙○○陣痛開始、子宮口全開
    之事項記載亦屬不實，無非以乙○○自行書立之生產歷程紀
    錄為其論據。然按犯罪事實應依證據認定之，無證據不得認
    定犯罪事實，刑事訴訟法第154條第2項定有明文。次按刑事
    訴訟法第161條第1項規定，檢察官就被告犯罪事實，應負舉
    證責任，並指出證明之方法。故檢察官對於起訴之犯罪事實
    ，應負提出證據及說服之實質舉證責任。倘其所提出之證據
    ，不足為被告有罪之積極證明，或其指出證明之方法，無從
    說服法院以形成被告有罪之心證，基於無罪推定之原則，自
    應為被告無罪判決之諭知， 最高法院92年臺上字第128號判
    例意旨參照。經查，就乙○○陣痛開始時間為何一事，公訴
    人迄至原審辯論終結之時，仍未舉證證明被告登載有何與實
    際情形存有出入之處；而乙○○雖於其自行作成之生產紀錄
    當中，記載其子宮頸全開時點為95年10月15日中午左右，然
    其於原審審理中具結作證時，即已改稱子宮頸全開於10月16
    日凌晨0時至1時之間，甚證人甲○○亦表示乙○○之子宮頸
    應係最後一天（即16日）始全開，則乙○○前於偵查中所為
    之時間紀錄是否真與事實相符已非無疑，至其於原審審理時
    改稱之時間，雖仍與被告護理紀錄之記載有所出入，惟時間
    間距並非甚大，實亦難排除係乙○○記憶有誤方出現如此落
    差之可能，況乙○○本非醫療專業人士，又怎能自行判斷得
    知其子宮頸全開時間，凡此疑問未解，要難僅單憑乙○○之
    指訴情節，即率認被告此部分護理紀錄之記載確有不實。
  (三)訊據被告另堅決否認有此公訴人所指登載不實出生證明書之
    罪嫌，辯稱伊並不知悉胎兒於完全娩出前即已死亡之事實，
    且伊之所以開立該出生證明書，全係因乙○○與甲○○一直
    要求所致等語，辯護人則以：該出生證明既係被告應乙○○
    等之請求而作成，當時乙○○告以其須申請各種補助，為其
    等方便被告始予開立，被告並無業務上登載不實文書之故意
    等語為被告辯護。
  (四)按人之生命始於出生，終於死亡，無論民刑事法律體系，均
    係以胎兒自母體產出，並開始以肺部獨立呼吸之時，作為人
    之生命開始時點，意即皆係以獨立呼吸說為判斷標準，準此
    ，倘胎兒於未獨立呼吸之前即已死亡，自不得謂其已出生。
    查乙○○之胎兒左右肺均呈無氣狀態，雙肺切面實質性彈性
    增加，浮揚試驗呈無氣反應，死因應為生產過程中窒息死亡
    等情，業據法務部法醫研究所鑑定人方中民解剖鑑定確認無
    誤，有法醫研究所95年11月30日（95）醫鑑字第2098號鑑定
    書附卷可稽，可知該胎兒於開始獨立呼吸前即已死亡，當屬
    未曾出生，本案被告於開立之出生證明書上卻記明其出生之
    時間，客觀上所登載者自為不實之事項，然被告是否成立公
    訴人所指之業務上登載不實文書犯行，仍須就其是否具備該
    罪要求之主觀故意為進一步之探究。
  (五)如前所述，法律評價人之生命起點固有明確標準，公訴人並
    另以被告於原審審理中經詢問時，曾表示不知胎兒當時有無
    啼哭，依卷附照片顯示被告當時留下胎兒之臍帶甚長，似與
    一般處理活產胎兒方式有異，且被告既不確定乙○○胎兒有
    無生命跡象，竟仍開立出生證明，故認被告存有犯意為其論
    據。惟衡諸常理，胎兒自母體產出後，究竟有無以自身之肺
    部器官獨立呼吸，肺部是否因之存有氣體反應，若非經由解
    剖或其他科學方式詳細確認，單純為形式觀察，又豈能獲致
    準確結論，而被告早於案發後於95年10月23日第一次接受警
    詢時，經問以當時嬰兒出生後有一些微脈，作何處置，被告
    即答稱其立即緊急處理呼吸道分泌物、CPR、 甦醒器給氧，
    員警再問嬰兒出生後發現頭部以下右手臂有轉變為粉紅色狀
    態是何原因後，被告亦曾回以那是因為急救給氧有好轉的原
    因，可知被告當時並未否認胎兒仍留有微脈，亦從未認定該
    胎兒已全然喪失生命跡象，故其仍不斷對胎兒施予急救，公
    訴人既無從證明是否嬰兒出生後若無哭聲，或留存較一般情
    形更長之臍帶於胎兒身上，即足認該胎兒已死之經驗法則確
    係存在，自不得僅以被告已有多年助產經驗，為專業人士，
    即遽斷被告必已知悉胎兒係死產之事實。
  (六)至被告雖表示其不確定該胎兒有無生命跡象，然按刑法第21
    5條業務上登載不實文書罪之主觀要件， 既以行為人存有明
    知之直接故意為必要，即便被告當時確曾懷疑胎兒生命跡象
    之有無，至多僅得認其存有一不明確之認知，觀諸該份出生
    證明書，被告於案發之翌日即95年10月17日便已開立完成，
    早於前揭法醫研究所之鑑定書作成日，亦別無其他證據可證
    被告於作成出生證明書前即已獲悉乙○○之胎兒從未有過獨
    立之呼吸，自不得徒憑公訴人之上開推論，即逕認被告存有
    明知該胎兒非活產，仍予證明其曾出生此等事項之不實登載
    主觀犯意。
  (七)綜上所述，公訴人起訴認被告於乙○○之護理紀錄上，就陣
    痛開始與子宮口全開兩事項之時間記載上，與事實存有出入
    ，應屬不實之登載，其後被告持以行使，應有行使業務上登
    載不實文書之罪嫌，及明知乙○○胎兒已死，仍予開立出生
    證明書，亦有於業務上登載不實文書之罪嫌部分，以其所提
    證據，均不足證明被告確係有罪，就此本應為無罪之判決，
    然公訴人既認此與前開被告經論罪科刑之行使業務上登載不
    實文書部分，或為同一登載行為，或係屬接續之犯行，彼此
    存有一罪之關係，原審敘明不另為無罪之諭知。經核並無不
    合。
四、無罪部分：
  (一)公訴意旨略以：被告為領有助產士證書之助產士，於其開設
    之助產所內負責為產婦接生胎兒之工作，為從事業務之人。
    其於95年10月11日凌晨約4時許， 在助產所內以「自然生產
    」之方式，為乙○○接生其胎兒時，本應注意分娩過程中，
    從真陣痛開始到子宮頸完全擴張至10公分為止之第一產程超
    過20小時或由產婦子宮頸完全擴張，至胎兒娩出止之第二產
    程超過2小時者，即屬產程遲滯， 需立即送往醫院急救，由
    專科醫師決定採取剖腹產或施打催生藥劑或其他適當處理，
    否則胎兒之週產期死亡率將顯著增加，且胎兒滯於產道，亦
    將會導致產婦骨盆骨間韌帶受傷鬆弛，而依當時情形又無不
    能注意之情事，竟疏未注意，於同年月11日乙○○凌晨破水
    ，並於當日約4時許，至被告助產所待產後， 任令其從陣痛
    到子宮頸完全擴張之第一產程超過20小時及其胎兒滯於產道
    超過2小時以上，而未立即將乙○○送醫， 致乙○○受有骨
    盆及骨間韌帶鬆弛、會陰部受傷疼痛及其胎兒於產道中窒息
    死亡之傷害，因認被告涉犯刑法第284條第2項前段之業務過
    失傷害罪嫌。
  (二)辯護人主張程序上就被告所涉業務過失傷害行為部分，早即
    於偵查中由檢察官移送調解，並已與乙○○達成賠償合意，
    經臺北縣新莊市調解委員會調解成立在案，雙方達成之調解
    條件中清楚載明本案衍生之其餘請求權對造人（即乙○○與
    甲○○）均拋棄，並願宥恕聲請人（即被告）過失之不法行
    為且同意不予追究刑事責任，該份調解書既經原審民事庭法
    官准予核定，據此，乙○○原對被告業務過失傷害行為所提
    告訴已視為撤回，此部分應為不受理之諭知。
  (三)按告訴乃論之刑事案件於偵查中或第一審法院辯論終結前，
    調解成立，並於調解書上記載當事人同意撤回意旨，經法院
    核定者，視為於調解成立時撤回告訴或自訴，鄉鎮市調解條
    例第28條第2項固定有明文，惟於調解程序中， 聲請人與對
    造人係以何項刑事案件、哪一部分之犯罪事實為其討論對象
    ，依解釋意思表示，不得拘泥於當事人所用辭句之原則，自
    應積極探求調解程序當事人之真意，藉此確認調解之標的及
    如上所述之可能法律效力。
  (四)查本案於偵查中雖曾由檢察官轉介調解，後經臺北縣新莊市
    調解委員會協助被告與乙○○達成和解，並作成調解書後由
    原審三重簡易庭法官准予核定在案，此有該調解委員會96年
    民調字第307號調解書存卷可查， 其中牽涉乙○○就被告民
    刑事責任後續是否再行追究部分，雙方雖確實於調解內容第
    2點達成「本案衍生之其餘請求權對造人 （即乙○○與甲○○）均拋棄，並願宥恕聲請人（即被告）過失之不法行為且
    同意不予追究刑事責任」之共識，形式觀察如上文句，似指
    乙○○已願放棄對被告之本案過失行為再予追訴刑事之相關
    責任，倘此為真，公訴人所認被告涉犯之業務過失傷害罪嫌
    ，依刑法第287條規定，既屬告訴乃論之罪， 該調解條款又
    已獲法院核定，參諸前開鄉鎮市調解條例法文所示，乙○○
    原所提告訴應已視為撤回。然據乙○○所提出，而為被告與
    辯護人所不爭執之調解程序對話譯文以觀，斯時被告、乙○○、甲○○與出席之調解委員，無非均在處理乙○○胎兒於
    生產中死亡一事，迄至確認被告願付賠償數額之時，亦僅有
    就乙○○已死胎兒之喪葬費與慰撫金兩項目曾進行商議，至
    乙○○生產後發覺之骨盆及骨間韌帶鬆弛、會陰部受傷疼痛
    等傷害，及因此另支付之醫藥費用是否併由被告負擔等問題
    ，於調解程序中均未見到任何之討論，自難認被告與乙○○
    於調解中就此傷害結果曾達成關於需否賠償、是否繼續追究
    相關責任之合意，乙○○所受骨盆及骨間韌帶鬆弛、會陰部
    疼痛等受傷結果顯不在調解之範圍當中， 是以調解結論第2
    點雖提及願宥恕被告過失不法行為且同意不予追究刑事責任
    ，徵以被告、乙○○於調解程序中呈現之如上真意，至多只
    得解釋為乙○○就胎兒死亡一事願不再追究被告之刑事責任
    ，姑不論本不得將胎兒死亡評價為乙○○所受之傷害（詳見
    下述），倘真得將之充作乙○○受害之身體法益，本案公訴
    人起訴既認定前揭未經調解之乙○○韌帶鬆弛等結果，亦係
    被告業務過失行為所導致，傷害結果部分既僅曾針對胎兒死
    亡部分成立調解，縱能視為乙○○該部分之告訴已撤回，亦
    僅屬對被告經起訴之業務過失傷害罪嫌之一部事實予以撤回
    告訴，當不生全部撤回之效力，辯護人認應對本案被告被訴
    之業務過失傷害罪嫌部分全予諭知不受理之判決，容有誤會
    ，依法仍應就此進行實質審理並為有罪與否之判斷。
  (五)公訴人認乙○○之胎兒於生產中窒息死亡，係因被告執行助
    產業務時不慎所致，於該胎兒尚未取得獨立呼吸之能力，而
    得評價為刑法上之「人」前，既屬乙○○身體之一部，因受
    被告過失行為侵害而喪失生命，又乙○○因生產受有骨盆間
    韌帶鬆弛等傷害結果，此復與乙○○之胎兒遲滯產道，被告
    疏未即時排除此等狀況之過失行為存有因果關係，被告自應
    負業務過失傷害罪嫌。
  (六)按犯罪事實應依證據認定之，無證據不得認定犯罪事實。又
    不能證明被告犯罪者，應諭知無罪之判決，刑事訴訟法第15
    4條第2項、第301條第1項分別定有明文。而事實之認定，應
    憑證據，如未能發現相當證據，或證據不足以證明，自不能
    以推測或擬制之方法，為裁判基礎，最高法院40年臺上字第
    86號判例闡述甚明。另認定犯罪事實所憑之證據，雖不以直
    接證據為限，間接證據亦包括在內；然而無論直接或間接證
    據，其為訴訟上之證明，須於通常一般之人不致有所懷疑，
    而得確信其為真實之程度者，始得據為有罪之認定，倘其證
    明尚未達到此一程度，而有合理之懷疑存在時，即無從為有
    罪之認定，亦有最高法院76年臺上字第4986號判例可資參照
    。
  (七)公訴人雖認乙○○胎兒死產之結果，對乙○○而言即為身體
    受害之結果。然查，就自然之觀點言，胎兒於停止透過臍帶
    胎盤自母體獲致氧氣，開始以自身肺部獨立呼吸之前，仍須
    藉助母體取得維持生命之所需，而可認係母體之一部分，惟
    自刑法法益保護之觀點，胎兒與母體在法律上仍屬兩個不同
    之行為客體，亦即受精卵著床之後，胎兒之生命相對於母體
    ，已成為一獨立之法益，在刑法上係屬獨立於母體之外，而
    非附屬於母體之法益；另自醫學與生物學之觀點切入，同可
    確認胎兒與母體兩者各有完全分離之血液循環體系，對於胎
    兒之傷害，已非必然會影響母體其他身體器官部位之健康。
    基此，胎兒之生命保護，於規範上雖未將之提昇至與已出生
    「人」的生命、身體保護於同一層級，惟由墮胎罪章之特設
    ，亦足證立法者所持對胎兒保護有別且獨立於母體身體法益
    之態度，並據以揭示倘非存有如刑法第288條第3項或優生保
    健法第9條第1項所列各款情形，胎兒之生命法益非屬母體或
    他人所得任意處分之客體，於肯認胎兒獨立之法益地位之同
    時，另仍將之視作母體所得主張之身體法益一部分，顯已忽
    略胎兒法益保護之獨特性，更無從說明倘胎兒屬母體一部，
    估不論剝奪其生存能力之舉應評價為對母體輕傷抑或重傷之
    行為，何以母體自為墮胎仍屬刑法上應予制裁之對象（刑法
    第288條第1項參照）。
  (八)再者，立法者既已藉由墮胎罪章之設置，明示其僅對故意剝
    奪胎兒生命之行為予以追究之基本立場，胎兒因外力而造成
    肢體殘缺，或損其身體機能，及雖非故意，但係因自己之過
    失使胎兒死亡或受傷之情形，無論係就行為或結果非價之角
    度以為觀察，或基於為能賦予胎兒生命法益更周全保護之價
    值判斷，於刑事政策上，確實均存有是否應予入罪化，對該
    等行為施以刑罰之討論空間，然此至多亦僅能另藉由立法之
    途徑，將之明定於刑法之中後，方能予以制裁，換言之，現
    行法對胎兒法益之保護，無論是否已通盤考量前開各種情形
    方作成如今之犯罪化安排，本諸罪刑法定原則之要求，對胎
    兒之侵害行為，除可分別該當於墮胎罪章中規範之構成要件
    者，得評價為犯罪外，自不得違背前開誡命，再迂迴藉用其
    他刑法規範加以處罰。舉例言之，行為人本身帶有花柳病或
    痲瘋，其後故意將花柳病或痲瘋傳染給他人，就他人身體健
    康受損之結果言，本即可將其所為評價為故意傷害之犯行，
    惟刑法第285條既已就傳染花柳病、痲瘋者， 規定須基於明
    知之主觀犯意，始屬犯罪行為，倘僅單憑傳染該等疾病予他
    人，本質仍屬傷害之行為，而於行為人僅具間接故意之時，
    另論以法定刑更重刑法第277條第1項之普通傷害罪，勢將完
    全架空刑法對傳染花柳病、痲瘋者另設以特別處罰之原意。
    是以縱認墮胎罪章保護之法益除胎兒之生命外，兼及於母體
    之身體法益，立法者既已就此等法益受侵害態樣制定墮胎罪
    章以為規範， 復未依刑法第12條第2項專就過失之墮胎行為
    另設處罰規定，苟仍得以過失傷害罪對因過失致胎兒生命喪
    失者為處罰依據，又何異於不利於行為人類推適用之舉。準
    此，本院認尚不得將胎兒死亡或受傷之情形視作母體之傷害
    ，公訴人所認被告涉犯之業務過失傷害罪嫌，既須以傷害結
    果之出現為成罪要件，綜上說明，乙○○胎兒死產既難歸為
    其本身所受之傷害，或基於罪刑法定原則之要求，僅得於墮
    胎罪章尋求處罰之依據，無論被告於為乙○○接生之過程中
    有無疏失，被告就此自無成立公訴人所指業務過失傷害罪嫌
    之餘地。
  (九)公訴人另認被告因執行業務不慎，致乙○○受有骨盆及骨間
    韌帶鬆弛、會陰部受傷疼痛等傷害，因認此亦屬被告涉犯業
    務過失致傷罪嫌所造成之乙○○受害結果。惟按刑法上之過
    失，其過失行為與結果間，在客觀上有相當因果關係始得成
    立。所謂相當因果關係，係指依經驗法則，綜合行為當時所
    存在之一切事實，為客觀之事後審查，認為在一般情形下，
    有此環境、有此行為之同一條件，均可發生同一之結果者，
    則該條件即為發生結果之相當條件，行為與結果即有相當之
    因果關係。反之，若在一般情形下，有此同一條件存在，而
    依客觀之審查，認為不必皆發生此結果者，則該條件與結果
    不相當，不過為偶然之事實而已，其行為與結果間即無相當
    因果關係， 最高法院76年臺上字第192號判例早即揭明此旨
    ，是以被告若真應就乙○○之骨盆及骨間韌帶鬆弛等結果負
    過失致傷之責，除應確定其為乙○○助產接生之行為具過失
    外，更須積極認定被告過失行為與乙○○傷害結果間存有相
    當因果關係，是以縱使被告之助產接生行為其中確有疏失，
    倘若無法證明該行為與傷害結果間相當因果關係之存在，被
    告過失罪責仍無由成立，揆諸前開判例意旨，就此當應藉由
    以客觀事後審查之角度，判斷是否放諸一般情形，被告重作
    所為必然將再導致乙○○受有之骨盆及骨間韌帶鬆弛、會陰
    部受傷疼痛等傷害，以為因果關係有無之認定。
  (十)公訴人固以證人乙○○、甲○○於偵查中所述之被告助產經
    過，用以確認被告雖被告知醫院曾建議乙○○之胎兒過大，
    宜採剖腹生產之方式後，仍建議可至被告助產所進行自然生
    產，且未在乙○○胎兒頭部娩出後遲滯產道期間，持續監聽
    胎兒心音等事實，並據以推論被告疏未注意乙○○自子宮頸
    全開，到胎兒產出之第二產程已陷於遲滯狀態，本應立即送
    由醫師進行診治而未為之，就此確有處置不當之過失情節。
    然經原審就乙○○受有骨盆及骨間韌帶鬆弛、會陰部疼痛，
    是否為生產過程必然產生之傷害一事，依聲請分別詢以臺大
    北護分院與耕莘醫院後，非僅臺大北護分院回文認定：骨盆
    及骨間韌帶鬆弛、會陰部疼痛係生產過程中常見之併發症（
    臺大北護分院97年2月13 日97臺大北護分醫字第0970000299
    號函可參），耕莘醫院亦以：生產時胎兒通過產道，必然造
    成產道（骨盆及骨間韌帶）的壓迫，而有或多或少的傷害（
    耕莘醫院97年7月25 日耕醫病歷字第0970003457號函可參）
    等語函覆原審，則乙○○所受傷害，依專業之醫學判斷，本
    即為生產過程中，常見之傷害，此等結果之成因，既為胎兒
    通過產道時壓迫所致，倘非剖腹，即便於正常生產流程中，
    仍有可能因胎兒壓迫產道，使產婦出現如乙○○般之受傷情
    形。至臺大北護分院雖曾以96年3月2日96臺大北護分總字第
    0960000368函表示：據文獻記載，胎兒滯於產道壓迫骨盆或
    經產道生產撐開，有可能導致骨盆骨間韌帶鬆弛，而與該院
    其後作成之結論相左，惟公訴人既未能就此疑義再作確認，
    自無從單予採信該紙函文意見，置前開兩函文回覆內容於不
    顧；況由證人乙○○於原審審理時所述之：因為情況都沒有
    改善，所以後來去北護就診，當時醫生看到也很震驚，說沒
    有看過這麼嚴重的情形，醫師看過後說他在臺大有一案例，
    這是第二例等語，亦可知其因生產受有如上傷害後，轉往臺
    大北護分院進行診治時，醫師雖告以其受傷情形嚴重，然亦
    同時表示非無相類似案例之存在，是本案亦有可能係因乙○○體質較為特殊，方使其胎兒通過產道時造成此等傷害，綜
    上，被告接生有無疏失雖仍非甚明，惟其所為縱真存有過失
    ，如上所述，公訴人所指之乙○○骨盆、骨間韌帶鬆弛等傷
    害結果，在一般情形下，是否必應有被告同一行為存在，而
    依客觀之審查，得認率皆將發生此一相同狀況，實仍存有疑
    問，本案既難排除係因乙○○之特殊體質偶然致生如此結果
    ，揆諸首揭說明，自不得逕認被告之業務過失傷害犯行確係
    存在。
  (十一)綜上各述，公訴人指述被告對乙○○所犯之業務過失傷害罪
    嫌部分，所憑事證，尚未達於通常一般人均不至於有所懷疑
    ，確信其已臻真實之程度，本案既無法證明被告確有前開被
    訴行為，揆諸首開規定及判例意旨，就此部分之犯罪事實即
    屬不能證明，自應對被告為無罪之諭知，原審以無法證明被
    告確有公訴人所指業務過失傷害罪嫌，諭知被告此部分無罪
    ，經核並無不合。
五、檢察官上訴意旨略以：
  (一)被告業務過失傷害部分：
  (1)就生物之觀點而言，胎兒於停止透過臍帶胎盤自母體獲致氧
    氣，開始以自身肺部獨立呼吸之前，仍須藉助母體取得維持
    生命之所需，為母體之某一器官，為母體不可分割之一部，
    而可認係母體之一部分；另就法律之觀點而言，過失致人死
    之罪，係以生存之人為被害客體，故未經產出之胎兒，固不
    在其列，即令一部產出尚不能獨立呼吸，仍屬母體之一部分
    ，如有加害行為，亦祇對於懷胎婦女負相當罪責，最高法院
    20年上字第1092號判例可資參照。是不論就生物或法律觀點
    觀之，胎兒均可視為母體之一部分，而胎兒受傷害時，亦等
    同於母體受有傷害。
  (2)原審認胎兒僅受刑法墮胎罪章規定之保護，然觀諸刑法第28
    8條至第292條關於墮胎罪章之規定，僅對於故意剝奪胎兒生
    命之行為予以追究，對於其他非基於墮胎故意之過失行為所
    造成之胎兒死亡或受傷之情形，均未有處罰之規定，對於胎
    兒之保護實有不足。再者，墮胎行為可能涉及兩個法益，分
    別為胎兒之生命法益及孕婦之身體健康法益，因立法者認為
    胎兒之生命法益優於孕婦之身體健康法益，故限制孕婦對自
    己身體健康法益之處分權，而有墮胎罪之規定，是墮胎罪所
    要保護之法益主要乃在於胎兒之生命，然立法者亦考量墮胎
    行為也往往會引起懷胎婦女重傷或死亡之結果，故於墮胎罪
    章之規定中，亦有以懷胎婦女之生命與健康作為法益保護者
    。足見墮胎行為可能侵害胎兒之法益及孕婦身體健康之法益
    ，僅墮胎罪章係著重於胎兒法益之保護，是墮胎罪可視為傷
    害罪之特別規定；同樣的，其他非基於墮胎故意而傷害胎兒
    之行為，亦同時會涉及侵害胎兒及孕婦身體健康之法益，雖
    此部分就侵害胎兒法益及孕婦身體健康法益之部分，墮胎罪
    無明文規範，然亦應回歸到傷害罪規定之部分，係對於侵害
    孕婦身體健康法益之部分，應適用傷害罪之構成要件而加以
    規範，且此亦無違反罪刑法定原則之規定。
  (3)被告為領有助產士證書之助產士，明知在分娩過程中，從真
    陣痛開始到子宮頸完全擴張至10公分為止之第一產程超過20
    小時或由產婦子宮頸完全擴張，至胎兒娩出止之第二產程超
    過2小時者，即屬產程遲滯，需立即送醫急救， 由專科醫師
    決定採取剖腹產或施打催生藥劑或其他適當處理，否則胎兒
    之週產期死亡率將顯著增加；且胎兒滯於產道，亦將會導致
    產婦骨盆骨間韌帶受傷鬆弛。本件被害人乙○○於民國95年
    10月11日凌晨破水，並於當日約4時許， 至被告助產所待產
    後，其陣痛到子宮頸完全擴張之第一產程超過20小時，且其
    胎兒滯於產道超過2小時以上， 被告竟未將乙○○立即送醫
    ，亦未通知醫生前來做緊急之處置，致乙○○受有骨盆及骨
    間韌帶鬆弛、會陰部受傷疼痛及其胎兒於產道中窒息死亡之
    傷害，且因被告未即將乙○○送醫，致胎兒於產道時間過久
    ，使乙○○受有顯較一般產婦更嚴重之骨盆及骨間韌帶鬆弛
    、會陰部受傷疼痛等傷害，而必須住院達10日（含在被告助
    產所產後復原時間）之久，且期間因過度疼痛均無法下床。
    是被告就此應負業務過失傷害之責任。
  (二)被告所涉業務上登載不實部分：
  (1)經本署勘驗乙○○之生產過程錄影光碟，由一旁鬧鐘所顯示
    之時間可知，乙○○於95年10月15日3時8分，即已進入產房
    準備生產，有本署事務官勘驗筆錄在卷可稽，被告亦供稱：
    「（檢察官問：卷內所附的錄影係何時開始？）子宮頸全開
    的時候」（見原審法院97年10月7日準備程序筆錄）， 是不
    論乙○○破水時間、陣痛時間及子宮頸全開時間之正確時間
    為何，最遲均不會晚於95年10月15日3時8分，然被告確於護
    理紀錄上登載95年10月15日下午3時30分許陣痛開始、同月1
    6日2時15分子宮口全開，是被告涉有業務上文書登載不實之
    犯嫌甚明，原判決指稱公訴人未指證乙○○陣痛時間及子宮
    頸全開時間之與正確時間為何，容有誤會。
  (2)被告從事助產工作多年，且其自稱經驗豐富，當可判斷胎兒
    是活產或死產，又胎兒是否活產是以胎兒有無獨立呼吸為斷
    ，被告從事助產工作多年理應知之甚詳，至被告主張胎兒有
    微脈，然此與胎兒是否活產無涉，況被告亦自陳：當時胎兒
    沒有哭。（見原審法院97年12月4日審判筆錄）， 另被告主
    觀上若認該胎兒有生命跡象，於胎兒產出後，理應就胎兒臍
    帶加以處理，然觀諸胎兒之照片可知，胎兒之臍帶除剪斷外
    並未加以處理，且所留長度亦有異於一般活產胎兒之長度，
    顯見被告當時主觀上已知胎兒為死產，此有乙○○之子死亡
    照片附卷可參。故被告就乙○○之子之出生證明實涉有業務
    上文書登載不實罪嫌。
  (三)被告違反醫師法部分： 被告前於93年4月12日因違反醫師法
    案件， 經臺灣板橋地方法院以93年度訴字第178號判處有期
    徒刑七月，並獲緩刑三年確定，卻不思警惕，本次再犯違反
    醫師法並造成胎兒死產，原審僅量處有期徒刑八月，並減刑
    四月，實屬過輕，容有不當，指摘原判決不當。
六、惟查：(一)量刑輕重係屬事實審法院得依職權自由裁量之事項
    ，本案原審已斟酌刑法第57條各款所列情狀而未逾越法定刑
    度，自不得遽指為違法。(二)刑法法益保護之觀點，胎兒與母
    體在法律上仍屬兩個不同之行為客體，亦即受精卵著床之後
    ，胎兒之生命相對於母體，已成為一獨立之法益，在刑法上
    係屬獨立於母體之外，而非附屬於母體之法益；另自醫學與
    生物學之觀點切入，同可確認胎兒與母體兩者各有完全分離
    之血液循環體系，對於胎兒之傷害，已非必然會影響母體其
    他身體器官部位之健康。基此，胎兒之生命保護，於規範上
    雖未將之提昇至與已出生「人」的生命、身體保護於同一層
    級，惟由墮胎罪章之特設，亦足證立法者所持對胎兒保護有
    別且獨立於母體身體法益之態度，並據以揭示倘非存有如刑
    法第288條第3項或優生保健法第9條第1項所列各款情形，胎
    兒之生命法益非屬母體或他人所得任意處分之客體，於肯認
    胎兒獨立之法益地位之同時，另仍將之視作母體所得主張之
    身體法益一部分，顯已忽略胎兒法益保護之獨特性，更無從
    說明倘胎兒屬母體一部，估不論剝奪其生存能力之舉應評價
    為對母體輕傷抑或重傷之行為，何以母體自為墮胎仍屬刑法
    上應予制裁之對象。縱認墮胎罪章保護之法益除胎兒之生命
    外，兼及於母體之身體法益，立法者既已就此等法益受侵害
    態樣制定墮胎罪章以為規範， 復未依刑法第12條第2項專就
    過失之墮胎行為另設處罰規定，苟仍得以過失傷害罪對因過
    失致胎兒生命喪失者為處罰依據，又何異於不利於行為人類
    推適用之舉。準此，尚不得將胎兒死亡或受傷之情形視作母
    體之傷害，公訴人所認被告涉犯之業務過失傷害罪嫌，既須
    以傷害結果之出現為成罪要件，綜上說明，乙○○胎兒死產
    既難歸為其本身所受之傷害，或基於罪刑法定原則之要求，
    僅得於墮胎罪章尋求處罰之依據，無論被告於為乙○○接生
    之過程中有無疏失，被告就此自無成立公訴人所指業務過失
    傷害罪嫌之餘地。(三)原審就乙○○受有骨盆及骨間韌帶鬆弛
    、會陰部疼痛，是否為生產過程必然產生之傷害一事，依聲
    請分別詢以臺大北護分院與耕莘醫院後，非僅臺大北護分院
    回文認定：骨盆及骨間韌帶鬆弛、會陰部疼痛係生產過程中
    常見之併發症（臺大北護分院97年2月13 日97臺大北護分醫
    字第0970000299號函可參），耕莘醫院亦以：生產時胎兒通
    過產道，必然造成產道（骨盆及骨間韌帶）的壓迫，而有或
    多或少的傷害（耕莘醫院97年7月25日耕醫病歷字第0970003
    457號函可參）等語函覆原審，則乙○○所受傷害， 依專業
    之醫學判斷，本即為生產過程中，常見之傷害，此等結果之
    成因，既為胎兒通過產道時壓迫所致，倘非剖腹，即便於正
    常生產流程中，仍有可能因胎兒壓迫產道，使產婦出現如乙○○般之受傷情形。再由證人乙○○於原審審理時所述之：
    因為情況都沒有改善，所以後來去北護就診，當時醫生看到
    也很震驚，說沒有看過這麼嚴重的情形，醫師看過後說他在
    臺大有一案例，這是第二例等語，亦可知其因生產受有如上
    傷害後，轉往臺大北護分院進行診治時，醫師雖告以其受傷
    情形嚴重，然亦同時表示非無相類似案例之存在，是本案亦
    有可能係因乙○○體質較為特殊，方使其胎兒通過產道時造
    成此等傷害，綜上，被告接生有無疏失雖仍非甚明，惟其所
    為縱真存有過失，如上所述，公訴人所指之乙○○骨盆、骨
    間韌帶鬆弛等傷害結果，在一般情形下，是否必應有被告同
    一行為存在，而依客觀之審查，得認率皆將發生此一相同狀
    況，實仍存有疑問，本案既難排除係因乙○○之特殊體質偶
    然致生如此結果，揆諸首揭說明，自不得逕認被告之業務過
    失傷害犯行確係存在。(四)胎兒自母體產出後，究竟有無以自
    身之肺部器官獨立呼吸，肺部是否因之存有氣體反應，若非
    經由解剖或其他科學方式詳細確認，單純為形式觀察，又豈
    能獲致準確結論，而被告早於案發後於95年10月23日第一次
    接受警詢時，經問以當時嬰兒出生後有一些微脈，作何處置
    ，被告即答稱其立即緊急處理呼吸道分泌物、CPR、 甦醒器
    給氧，員警再問嬰兒出生後發現頭部以下右手臂有轉變為粉
    紅色狀態是何原因後，被告亦曾回以那是因為急救給氧有好
    轉的原因，可知被告當時並未否認胎兒仍留有微脈，亦從未
    認定該胎兒已全然喪失生命跡象，故其仍不斷對胎兒施予急
    救；又被告於本院審理時供稱：「（問：為何臍帶留如此長
    ？乙○○的生產過程遲滯，為何當時不儘速送醫？）臍帶留
    長是為了使嬰兒可以補血。產婦生產過程中對產道的傷害都
    是正常現象。我後來才知她子宮頸開刀過，所以才造成她對
    開刀一直有恐懼。」等語（見本院98年4月7日審判程序筆錄
    ），公訴人既無從證明是否嬰兒出生後若無哭聲，或留存較
    一般情形更長之臍帶於胎兒身上，即足認該胎兒已死之經驗
    法則確係存在，自不得僅以被告已有多年助產經驗，為專業
    人士，即遽斷被告必已知悉胎兒係死產之事實。雖公訴人以
    勘驗乙○○之生產過程錄影光碟，由一旁鬧鐘所顯示之時間
    可知，乙○○於95年10月15日3時8分，即已進入產房準備生
    產，是不論乙○○破水時間、陣痛時間及子宮頸全開時間之
    正確時間為何，最遲均不會晚於95年10月15日3時8分，然被
    告確於護理紀錄上登載95年10月15 日下午3時30分許陣痛開
    始、同月16日2時15分子宮口全開， 是被告涉有業務上文書
    登載不實之犯嫌甚明云云。惟乙○○於其自行作成之生產紀
    錄當中，記載其子宮頸全開時點為95年10月15日中午左右，
    然其於原審審理中具結作證時，即已改稱子宮頸全開於10月
    16日凌晨0時至1時之間，甚證人甲○○亦表示乙○○之子宮
    頸應係最後一天（即16日）始全開，則乙○○前於偵查中所
    為之時間紀錄是否真與事實相符已非無疑，至其於原審審理
    時改稱之時間，雖仍與被告護理紀錄之記載有所出入，惟時
    間間距並非甚大，實亦難排除係乙○○記憶有誤方出現如此
    落差之可能，況乙○○本非醫療專業人士，又怎能自行判斷
    得知其子宮頸全開時間，凡此疑問未解，要難僅單憑乙○○
    之指訴情節，即率認被告此部分護理紀錄之記載確有不實，
    且不能以乙○○推入產房待產之時間即遽行推論其破水時間
    、陣痛時間及子宮頸全開時間之正確時間，最遲均不會晚於
    95年10月15日3時8分。本件公訴人上訴意旨指摘原判決不當
    為無理由，應予駁回。
據上論斷，應依刑事訴訟法第368條，判決如主文。
本案經檢察官沈世箴到庭執行職務。
中    華    民    國    98    年    4     月    21    日
                  刑事第八庭審判長法  官  鄭文肅
                                  法  官  劉嶽承
                                  法  官  蔡光治
以上正本證明與原本無異。
違反醫師法部分，如不服本判決，應於收受送達後10日內向本院
提出上訴書狀，其未敘述上訴之理由者並得於提起上訴後10日內
向本院補提理由書（均須按他造當事人之人數附繕本）「切勿逕
送上級法院」。
其餘部分，不得上訴。
                                  書記官  阮桂芳
中    華    民    國    98    年    4     月    21    日
附錄：本案論罪科刑法條全文
醫師法第28條
未取得合法醫師資格，擅自執行醫療業務者，處6個月以上5年以
下有期徒刑，得併科新臺幣30萬元以上150萬元以下罰金，其所
使用之藥械沒收之。但合於下列情形之一者，不罰：
一、在中央主管機關認可之醫療機構，於醫師指導下實習之醫學
    院、校學生或畢業生。
二、在醫療機構於醫師指示下之護理人員、助產人員或其他醫事
    人員。
三、合於第11條第1項但書規定。
四、臨時施行急救。
刑法第215條
從事業務之人，明知為不實之事項，而登載於其業務上作成之文
書，足以生損害於公眾或他人者，處3年以下有期徒刑、拘役或
500元以下罰金。
刑法第216條
行使第210條至第215條之文書者，依偽造、變造文書或登載不實
事項或使登載不實事項之規定處斷。


司法院資訊處製作；財團法人民間司法改革基金會備份。
